【裁判字號】    98,上易,1109
【裁判日期】    990331
【裁判案由】    確認本票債權不存在等
【裁判全文】
臺灣高等法院民事判決                98年度上易字第1109號
上  訴  人  丙○○
訴訟代理人  何乃隆律師
送達代收人  甲○○
被  上訴人  遠東航空股份有限公司
法定代理人  丁○○
            戊○○
            富理門管理顧問股份有限公司
上  列一人
法定代理人  蔡慧玲  住同上
訴訟代理人  己○○  住同上
            林昇豪律師
上列當事人間確認本票債權不存在等事件，上訴人對於中華民國
98年9 月18日臺灣桃園地方法院97年度訴字第1190號第一審判決
提起上訴，本院於99年3月17日言詞辯論終結，判決如下：
    主      文
上訴駁回。
第二審訴訟費用由上訴人負擔。
    事實及理由
一查被上訴人公司法定代理人關思屏、鍾事原、富理門管理顧問
  股份有限公司於訴訟中變更為丁○○、戊○○、富理門管理顧
  問股份有限公司，有臺灣臺北地方法院98年度整字第1 號裁定
  附卷可稽（見本院卷第31、32頁），丁○○、戊○○聲明承受
  訴訟，核無不合，應予准許，合先敘明。
二上訴人主張：上訴人於民國95年5 月29日提前離職，並與被上
  訴人簽訂協議書（下稱乙○○○○），約定上訴人應給付被上
  訴人違約金新臺幣（下同）150 萬元，上訴人因而簽發面額均
  為5 萬元，發票日、到期日各如附表所示之19紙本票（下稱系
  爭19紙本票）作為給付違約金之一部分，嗣被上訴人持如附表
  所示編號1至9之本票，聲請原法院民事執行處執行上訴人對於
  訴外人長榮航空股份有限公司（下稱長榮公司）之薪資債權45
  萬元（案列97年度司執字第19902號）。惟查系爭19 紙本票係
  上訴人用以支付因提前離職而須給付予被上訴人之違約金150
  萬元之一部分，乃延續自兩造所訂「遠東航空公司飛行機師養
  成訓練契約」（下稱系爭養成訓練契約）第3 條及「遠東航空
  公司飛行機師服務年限及養成訓練費償還辦法」（下稱系爭養
  成訓練費償還辦法）第3 條之約定而來，性質上屬損害賠償額
  預定違約金，其中上訴人於受訓期間所受領之基本工資每月75
  ,000元，共計761,049元，並非養成訓練契約第3條所列舉之訓
  練費用範圍，況被上訴人實際所支付之訓練費用僅60萬元，而
  上訴人已服務滿10個月，應再按比例酌減違約金10萬元，被上
  訴人僅得向上訴人請求50 萬元之違約金，被上訴人請求150萬
  元，顯屬過高，應酌減100 萬元。因此，上訴人既已給付被上
  訴人55萬元，自無須再給付被上訴人積欠之95萬元違約金，被
  上訴人就系爭19紙本票之債權並不存在等情，爰依債務人異議
  之訴及民法第252 條之規定提起本訴等語，並上訴聲明：(一)原
  判決廢棄；(二)原法院97年度司執字第19902 號給付票款強制執
  行事件，就上訴人對於長榮公司之薪資債權所為強制執行程序
  （下稱系爭強制執行程序）應予撤銷；(三)確認被上訴人持有系
  爭19紙本票之債權不存在。
三被上訴人則以：上訴人於93年11月1 日經被上訴人錄取為儲訓
  機師，並與被上訴人簽訂系爭養成訓練契約，接受MD機種副駕
  駛訓練及C 類培訓計畫，嗣上訴人於94年8月1日訓練期滿合格
  後晉升為副機師，服務未滿2 年即於95年6月1日離職。訓練期
  間被上訴人對於上訴人投入之成本，包括地面學科、模擬機訓
  練、飛航訓練、航路訓練、人事費用及其他間接成本，共計超
  過1,723,053元，而其中人事費用每月75,000元，共計761,049
  元，並非上訴人所謂之基本工資，而係系爭養成訓練契約第3
  條所稱之「生活津貼」，自屬訓練費用。又提前離職之違約金
  係依系爭養成訓練契約第8條及系爭養成訓練費償還辦法第6條
  第1項第4款約定，已考量服務年資多寡與對被上訴人可能之貢
  獻，並無顯失公平之處，且乙○○○○約定150 萬元，係兩造
  就賠償金額及清償方式之合意，性質上為和解契約，況被上訴
  人所定依服務年資減免違約金之規定，其主要目的係為吸引優
  秀人才加入並於受訓合格後久任，服務年資與違約金之酌減無
  必然關係，上訴人主張被上訴人訓練費用未達150 萬元，並請
  求依服務年資比例酌減違約金，並無理由等語，資為抗辯，並
  答辯聲明：上訴駁回。
四查上訴人於93年11月1 日經被上訴人錄取為儲訓機師，並與被
  上訴人簽訂系爭養成訓練契約，嗣上訴人於94年8月1日訓練期
  滿合格後晉升為副機師，於服務未滿2 年即擬於95年6月1日離
  職，兩造乃於95年5 月29日簽訂乙○○○○，約定上訴人應賠
  償被上訴人150萬元之違約金，上訴人除已給付被上訴人55 萬
  元外，並於95年5 月29日簽發系爭19紙本票，面額共計95萬元
  ，用以償還尚積欠之違約金，被上訴人並持如附表所示編號1
  至9 之本票，聲請原法院裁定准予強制執行（案列97年度票字
  第1591號），進而執上開裁定聲請原法院民事執行處強制執行
  上訴人對於長榮公司之薪資債權45萬元（案列97年度司執字第
  19902 號）等情，為兩造所不爭執，且有系爭養成訓練契約、
  系爭養成訓練費償還辦法、乙○○○○、執行命令等件附卷可
  稽（見原法院97 年桃簡字第579號卷第4至7、24至28頁），並
  經本院依職權調取原法院97 年度司執字第19902號執行卷核閱
  無訛，自堪信為真實。
五上訴人主張：系爭19紙本票係上訴人用以支付因提前離職而須
  給付被上訴人之違約金150 萬元之一部分，乃延續自系爭養成
  訓練契約及系爭養成訓練費償還辦法之約定而來，性質上屬損
  害賠償額預定違約金，其中上訴人受訓期間所受領之基本工資
  每月75,000元，共計761,049元，並非養成訓練契約第3條所列
  舉之訓練費用範圍，且被上訴人實際所支付之訓練費用僅60萬
  元，而上訴人已服務滿10個月，應再按比例酌減違約金10萬元
  ，被上訴人僅得向上訴人請求50 萬元之違約金，其請求150萬
  元，顯屬過高，應酌減100萬元，上訴人既已給付被上訴人55
  萬元，自無須再給付被上訴人積欠之95萬元違約金，被上訴人
  就系爭19紙本票之債權並不存在，系爭強制執行程序亦應予撤
  銷等語，為被上訴人所否認，並以前開情詞置辯，則本件應審
  究之重點厥為：上訴人主張乙○○○○約定之違約金150 萬元
  過高，請求酌減100萬元，有無理由？
六按確認法律關係之訴，非原告有即受確認判決之法律上利益者
  ，不得提起之，民事訴訟法第247條第1項定有明文。而所謂有
  即受確認判決之法律上利益，係指法律關係之存否不明確，原
  告主觀上認其在法律上之地位有不安之狀態存在，且此種不安
  之狀態，能以確認判決將之除去者而言，故確認法律關係成立
  或不成立之訴，苟具備前開要件，即得謂有即受確認判決之法
  律上利益（最高法院42年台上字第1031號、52年台上字第1237
  號、52年台上字第1240號判例參照）。查上訴人主張：系爭19
  紙本票係上訴人用以支付因提前離職而須給付被上訴人之違約
  金150 萬元之一部分，性質上屬損害賠償額預定違約金，被上
  訴人僅得向上訴人請求50 萬元之違約金，其請求150萬元，顯
  屬過高，應酌減100萬元，上訴人既已給付被上訴人55 萬元，
  無須再給付被上訴人積欠之95萬元違約金，被上訴人就系爭19
  紙本票之債權並不存在等語，為被上訴人所否認，則被上訴人
  持有系爭19紙本票之債權是否存在，已影響上訴人之權益，致
  上訴人在法律上之地位及權利有不安之狀態存在，而此種狀態
  得以本件確認判決予以除去，揆諸上開說明，上訴人提起本件
  確認之訴即有受確認判決之法律上利益。
七次按和解有使當事人所拋棄之權利消滅及使當事人取得和解契
  約所訂明權利之效力，民法第737 條定有明文。又和解原由兩
  造互相讓步而成立，和解之後任何一方所受之不利益均屬其讓
  步之結果；和解契約合法成立，兩造當事人即均應受該契約之
  拘束，縱使一造因而受不利益之結果，亦不得事後翻異（最高
  法院19年上字第1964號判例參照）。查上訴人於93年11月1 日
  經被上訴人錄取為儲訓機師，並與被上訴人簽訂系爭養成訓練
  契約，業如前述，依系爭養成訓練契約第7條約定：「乙方（
  即上訴人）訓練成績經評定合格，取得民航檢定證者，有接受
  甲方（即被上訴人）僱用並簽訂最低服務年限之義務，乙方不
  得拒絕，若有違反，應按甲方訂定之『飛行機師服務年限及養
  成訓練費償還辦法』（如附件）之規定，賠償甲方之訓練費。
  」；而系爭養成訓練費償還辦法第4 條約定：「儲訓機師於完
  成地面學科、模擬機、飛行術科（基本飛行課目、航路訓練）
  等訓練完訓，並經考試及格，由航務處呈報民航局核備取得檢
  定證後，正式任用為本公司副機師，自正式敘用之日起，應在
  本公司服務滿五年。…」，第6 條約定：「…一儲訓機師賠償
  訓練費按下列階段辦理：…(四)第四階段：自正式敘用副機師之
  日起服務年限未滿二年者，應賠償訓練費全額計新台幣壹佰伍
  拾萬元整，… 」（見原法院97年桃簡字第579號卷第25、27、
  28頁），上開條款應屬違約金之約定。而上訴人於於94年8月1
  日訓練期滿合格後晉升為副機師，於服務未滿2年即擬於95年6
  月1日離職，依系爭養成訓練契約第7條、系爭養成訓練費償還
  辦法第4條及第6條之約定，上訴人自應對被上訴人負賠償150
  萬元之義務，兩造乃於95年5 月29日簽訂乙○○○○，約定：
  「雙方於2006年5 月29日共同協商有關乙方（即上訴人）依約
  賠償違約金事宜，甲（即被上訴人）乙雙方茲同意：一乙方應
  賠償違約金新臺幣壹佰伍拾萬元整，乙方於2006年6月1日辦理
  離職手續先行償還第1 期新臺幣伍萬元整，不足部分再分29期
  償還。二繳款方式：乙方自2006年7月至2008年11月止共分29
  期償還，每期償還新臺幣伍萬元整…。三乙方若有一期不依約
  如期償還時，則視同全部到期…。四乙方應覓一連帶保證人，
  保證願與乙方負連帶賠償責任…。」等語（見原法院97年桃簡
  字第579號卷第7頁），依上開乙○○○○之約定，被上訴人係
  同意由上訴人分期償還，而上訴人則承諾如數賠償150 萬元之
  違約金，並覓具連帶保證人，性質上係以系爭養成訓練契約、
  系爭養成訓練費償還辦法原有明確之違約金請求權為基礎，雙
  方互相讓步，以終局解決上訴人違約之爭議，故乙○○○○於
  法律性質上應屬私法上和解契約，在該和解契約未經上訴人依
  法撤銷或證明有無效事由前，揆諸前開說明，兩造均應受該契
  約之拘束，不容事後翻異，本院自亦不得依聲請或職權介入予
  以酌減違約金。是上訴人主張乙○○○○承諾賠償之金額過高
  而請求酌減，即屬違背上開和解契約之意旨，並非可採，被上
  訴人對上訴人依乙○○○○簽發之系爭19紙本票之債權自仍屬
  存在。
八末按執行名義成立後，如有消滅或妨礙債權人請求之事由發生
  ，債務人得於強制執行程序終結前，向執行法院對債權人提起
  異議之訴，如以裁判為執行名義時，其為異議原因之事實發生
  在前訴訟言詞辯論終結後者，亦得主張之；執行名義無確定判
  決同一之效力者，於執行名義成立前，如有債權不成立或消滅
  或妨礙債權人請求之事由發生，債務人亦得於強制執行程序終
  結前提起異議之訴，強制執行法第14條第1項、第2項固定有明
  文。惟強制執行法第14條規定之債務人異議之訴，須執行名義
  成立後，有消滅或妨礙債權人請求之事由發生，始得提起，所
  謂消滅債權人請求之事由，例如清償、提存、抵銷、免除、混
  同、債權讓與、債務承擔、更改、消滅時效完成、解除條件成
  就、契約解除或撤銷、另訂和解契約，或其他類此之情形；所
  謂妨礙債權人請求之事由，例如債權人同意延期清償、債務人
  行使同時履行抗辯權等（最高法院98年度台上字第1899號判決
  參照）。查如前所述，上訴人主張乙○○○○承諾賠償之金額
  過高而請求酌減，並非可採，被上訴人對上訴人仍有系爭19紙
  本票之債權，足見上訴人並無消滅該債權及有妨礙被上訴人行
  使本票權利之事由發生，其提起債務人異議之訴，亦難謂有理
  。
九綜上所述，上訴人主張乙○○○○承諾賠償之金額過高而請求
  酌減，為不足採，從而，上訴人請求確認被上訴人持有系爭19
  紙本票之債權不存在，並撤銷系爭強制執行程序，均為無理由
  ，不應准許。原審為上訴人敗訴判決，並無不合。上訴意旨指
  摘原判決不當，聲明廢棄改判，為無理由，應予駁回。
十本件事證已臻明確，兩造其餘主張、陳述及所提之證據，經審
  酌後認與判決結果不生影響，爰不一一論述，附此敘明。
十一據上論結，本件上訴為無理由。依民事訴訟法第449條第1項、
  第78條，判決如主文。
中    華    民    國    99    年    3     月    31    日
                    民事第十二庭
                        審判長法  官  陳駿璧
                              法  官  陳邦豪
                              法  官  李昆曄
正本係照原本作成。
不得上訴。
中    華    民    國    99    年    3     月    31    日
                              書記官  莊昭樹
附表：
┌──┬────┬───────┬─────┬────┐
│編號│ 發票日 │  票面金額    │  到期日  │票據號碼│
│    │        │  （新台幣）  │          │        │
├──┼────┼───────┼─────┼────┤
│  1 │96.5.5  │  50,000元    │  96.5.5  │ 008261 │
│  2 │96.6.5  │   同上       │  96.6.5  │ 008262 │
│  3 │96.7.5  │   同上       │  96.7.5  │ 008263 │
│  4 │96.8.5  │   同上       │  96.8.5  │ 008264 │
│  5 │96.9.5  │   同上       │  96.9.5  │ 008265 │
│  6 │96.10.5 │   同上       │  96.10.5 │ 008266 │
│  7 │96.11.5 │   同上       │  96.11.5 │ 008267 │
│  8 │96.12.5 │   同上       │  96.12.5 │ 008268 │
│  9 │97.1.5  │   同上       │  97.1.5  │ 008269 │
├──┼────┼───────┼─────┼────┤
│ 10 │97.2.5  │   同上       │  97.2.5  │ 008270 │
│ 11 │97.3.5  │   同上       │  97.3.5  │ 008271 │
│ 12 │97.4.5  │   同上       │  97.4.5  │ 008272 │
│ 13 │97.5.5  │   同上       │  97.5.5  │ 008273 │
│ 14 │97.6.5  │   同上       │  97.6.5  │ 008274 │
│ 15 │97.7.5  │   同上       │  97.7.5  │ 008275 │
│ 16 │97.8.5  │   同上       │  97.8.5  │ 008276 │
│ 17 │97.9.9  │   同上       │  97.9.9  │ 008277 │
│ 18 │97.10.5 │   同上       │  97.10.5 │ 008278 │
│ 19 │97.11.5 │   同上       │  97.11.5 │ 008279 │
└──┴────┴───────┴─────┴────┘

司法院資訊處製作；財團法人民間司法改革基金會備份。
